臺灣高等法院刑事判決
109年度上易字第1994號
上  訴  人  臺灣桃園地方檢察署檢察官
被      告  張鴻鑫


上列上訴人因被告違反毒品危害防制條例案件，不服臺灣桃園地
方法院109年度易字第869號，中華民國109年8月27日第一審判決
（起訴案號：臺灣桃園地方檢察署109年度毒偵字第3636號），
提起上訴，本院判決如下：
    主  文
上訴駁回。
    理  由
一、公訴意旨略以：被告張鴻鑫基於施用第二級毒品之犯意，於
    民國109年3月31日晚間10時許，在桃園市○○區○○路0巷0號住
    處內，以將第二級毒品甲基安非他命置入玻璃球燒烤吸食煙
    霧之方式，施用第二級毒品甲基安非他命1次。嗣於109年4
    月1日晚間11時10分許，駕駛車牌號碼000-0000號自用小客
    車行經桃園市○○區○○路000號前為警盤查，經警取得其同意
    在該車內搜索並扣得塑膠吸管1枝。因認被告上開行為涉有
    毒品危害防制條例第10條第2項之施用第二級毒品罪嫌。
二、按起訴之程序違背規定者，應諭知不受理之判決；對於原審
    諭知不受理之判決上訴時，第二審法院認其為無理由而駁回
    上訴，得不經言詞辯論為之，刑事訴訟法第303條第1款、第
    372條分別定有明文。又本次109年1月15日修正公布、同年7
    月15日施行之毒品危害防制條例（下稱毒品條例）第20條第
    3項及第23條第2項規定，將原條文之再犯期間由「5年」改
    為「3年」，且依同日施行之毒品條例第35條之1第1款規定
    ，於本次毒品條例修正施行後，仍於偵查中之案件，由檢察
    官逕依上開修正後規定處理。換言之，如被告係於「3年後
    再犯」者，檢察官即不得追訴處罰，倘檢察官誤向法院提起
    公訴，其起訴之程序當然違背法律規定，法院自應諭知不受
    理之判決。
三、經查：
　㈠依下列說明，毒品條例第20條第3項所規定之「3年後再犯」
    ，係指本次再犯（不論毒品條例修正前、後）距最近一次觀
    察、勒戒或強制戒治執行完畢釋放已逾3年者，不因其間有
    無犯施用毒品罪經起訴、判刑或執行而受影響：
　1.87年5月20日毒品條例公布施行後之刑事政策，對於施用毒
    品者，已揚棄純粹的犯罪觀，雖強調「除刑不除罪」之理念
    ，認為施用毒品者具有「病患性犯人」之特質，惟囿於當時
    戒治及醫療體系均不完整、專業人員欠缺且戒毒知識尚有不
    足，社會大眾仍視施用毒品者為「犯人」而非「病患」，暨
    相關戒毒及事後之追蹤、輔導配套措施亦不完備，其刑事政
    策明顯將施用毒品者偏向「犯人」身分處理，導致監獄人滿
    為患，且施用毒品人口不減反增。為此，戒毒政策不得不改
    弦易轍，開始正視施用毒品者實屬「病患」之特質。先於97
    年新增毒品條例第24條附命完成戒癮治療緩起訴制度，確立
    「附命完成戒癮治療緩起訴處分」及「觀察、勒戒或強制戒
    治」雙軌治療模式。本次109年1月15日修正公布、同年7 月
    15日施行之毒品條例第20條第3項及第23條第2項，雖僅將原
    條文之再犯期間由「5年」改為「3年」，惟鑑於將施用毒品
    者監禁於監獄內，僅能短期間防止其接觸毒品，因慣用毒品
    產生之「心癮」根本無法根除，並慮及毒品條例施行多年累
    積之戒毒經驗及實效，暨逐步擴充之醫療、戒癮機構、專業
    人力、社區支援系統等資源，尤以本次毒品條例第24條修正
    ，擴大檢察官對施用毒品者附條件緩起訴處分之範圍，使其
    能視個案具體情形給予適當多元社區處遇。本次修正後對於
    施用毒品者之思維，自應與時俱進，擺脫以往側重於「犯人
    」身分之處罰，著重其為「病患」之特質，並以「治療」疾
    病為出發點，重新評價前揭所謂「3年後再犯」之意義。
　2.毒品戒除不易，須經長期且持續之治療，施用毒品者既被視
    為「病患性犯人」，最佳處遇方式即為治療。對於施用毒品
    者之治療方式，有機構外之處遇（如自行赴醫院戒癮、附命
    完成戒癮治療緩起訴處分等），或機構內之觀察、勒戒或強
    制戒治；至對施用毒品者科以刑罰，無非在運用刑罰之一般
    預防功能以嚇阻毒品之施用。監獄為執行場所而非戒癮專責
    機構，針對施用毒品者及其再犯之特性，法務部於106年12
    月5日頒訂之「科學實證之毒品犯處遇模式計畫」，目的即
    是積極引進地區醫療體系之協助，提供毒癮戒治，落實社區
    追蹤輔導及治療之銜接，俾修復創傷、預防再犯。惟刑罰因
    涉及人身自由之基本權，故於施用毒品初犯時皆以傳統之機
    構外或機構內處遇方式治療，如再施用毒品時，始科以刑事
    責任。而當刑罰處遇仍不能有效幫助施用毒品者改善惡習時
    ，即表示無法以此方式發揮治療效果，若繼續施以刑罰只具
    懲罰功能，不僅無法戒除毒癮，更漸趨與社區隔離，有礙其
    復歸社會。基於憲法應保障人民之生存權，及根據每個國民
    生存照顧需要提供基本給付之理念，為協助施用毒品者戒除
    毒癮復歸社會，對於經監獄監禁處遇後仍再犯之施用毒品者
    ，更應恢復以機構內、外之治療協助其戒除毒癮。此即本次
    修正毒品條例第20條第3項關於施用毒品者所謂「3年後再犯
    」係何所指之立法真諦。除檢察官優先適用第24條命附條件
    緩起訴處分處遇（不論幾犯，亦無年限）外，對於施用毒品
    初犯者，應適用第20條第1項、第2項為機構內之觀察、勒戒
    或強制戒治；若於上開機構內處遇執行完畢釋放後，於「3
    年內再犯」者，依第23條第2項規定，應依法追訴；倘於「3
    年後再犯」自應再回歸到傳統醫療體系機構內重為觀察、勒
    戒或強制戒治之治療。是對於戒除毒癮不易者，唯有以機構
    內、外處遇及刑事制裁等方式交替運用，以期能控制或改善
    其至完全戒除毒癮。
　3.綜上所述，對於毒品條例第20條第3項及第23條第2項所謂「
    3年後（內）再犯」，自應跳脫以往窠臼，以「3年」為期，
    建立「定期治療」之模式。其規定中所謂「3年後再犯」，
    只要本次再犯（不論修正施行前、後）距最近一次觀察、勒
    戒或強制戒治執行完畢釋放已逾3年者，即該當之，不因其
    間有無犯施用毒品之罪經起訴、判刑或執行而受影響。此項
    結論，亦經最高法院大法庭著有109年度台上大字第3826號
    裁定可資參照　
　㈡依下列說明，本件符合「3年後再犯」之情形，檢察官依法不
    得追訴，其誤向原審法院提起公訴，起訴之程序當然違背法
    律規定，自應諭知不受理之判決：　　
　1.本件被告前因施用毒品案件，經臺灣桃園地方法院於98年5
    月21日以98年度毒聲字第486號裁定送觀察、勒戒後，因認
    無繼續施用傾向，於99年2月2日執行完畢釋放出所，並經臺
    灣桃園地方檢察署檢察官以99年度毒偵緝字第23號為不起訴
    處分確定；而被告其後雖有再因施用毒品案件，多次經法院
    判處罪刑確定及執行完畢之紀錄，但迄今均無再受觀察、勒
    戒或強制戒治之情形，有本院被告前案紀錄表在卷可按（見
    本院卷第23、24、26頁）。檢察官起訴被告本件施用第二級
    毒品之時間為「109年3月31日晚間10時許」，距被告最近一
    次觀察、勒戒執行完畢釋放即「99年2月2日」，已逾3年，
    核屬毒品條例第20條第3項所規定之「3年後再犯」，不因被
    告於其間曾先後多次因犯施用毒品罪，經起訴、判刑或執行
    而受影響。
　2.本件於109年7月15日毒品條例修正施行後，仍屬偵查中之案
    件，迄至同年8月13日始經檢察官起訴而繫屬於原審法院，
    此有蓋用原審法院收文戳之臺灣桃園地方檢察署109年8月12
    日桃檢俊良109毒偵3636字第1099086102號函附卷可稽（見
    原審壢簡字卷第7頁），依前開說明，檢察官即應依修正後
    規定處理；而被告既符合上揭「3年後再犯」之情形，檢察
    官自應依修正後之毒品條例第20條第3項、現行第24條等規
    定，視被告個案之情形，是否適合「觀察、勒戒或強制戒治
    」或給予「附命完成戒癮治療緩起訴處分」之機會，自不得
    予以追訴。乃檢察官誤向原審法院提起公訴，其起訴之程序
    當然違背法律規定，自應諭知不受理之判決。
四、上訴駁回之理由
　㈠原審同此意旨，諭知本件公訴不受理，核其適用法律並無違
    誤，應予維持。
  ㈡檢察官上訴意旨略以：109年7月15日生效之毒品危害防制條
    例第20條第3項規定之立法理由係認若於觀察、勒戒或強制
    戒治3年內再施用毒品者，則原觀察、勒戒或強制戒治之效
    果顯然不彰，不足以協助其戒斷毒癮，亦不得因此而免除施
    用毒品犯行，故當然應依法追訴。同理，若觀察、勒戒或強
    制戒治後於3年內2犯者，於觀察、勒戒或強制戒治滿3年後
    又為第3犯者，而3犯行為距2犯行為未滿3年，亦應認無需再
    行觀察、勒戒或強制戒治，否則即與前揭立法理由之意旨相
    悖。且最高法院95年度台非字第59號、第65號判決及最高法
    院95年第7次刑事庭會議決議意旨早已闡明：「…僅限於『初
    犯』及『五年後再犯』二種情形，始應先經觀察、勒戒或強制
    戒治程序。倘被告於5年內已再犯，經依法追訴處罰，縱其
    第三次(或第三次以上)再度施用毒品之時間，在初犯經觀察
    、勒戒或強制戒治執行完畢釋放五年以後，已不合於『五年
    後再犯』之規定，且因已於『五年內再犯』，顯見其再犯率甚
    高，原實施觀察、勒戒或強制戒治，已無法收其實效，即應
    依該條例第10條處罰。」亦與上揭所述之法理相同，故縱令
    毒品危害防制條例已為上開修正，但並未另有與上述法理不
    同之規定。檢察官依上揭毒品危害防制條例規定及95年度台
    非字第59號、第65號判決及最高法院95年第7次刑事庭會議
    決議意旨之法理聲請簡易判決處刑，並無不當，原審判決當
    有違誤云云。然查，本件於毒品條例修正後，仍屬偵查中之
    案件，且已符上揭「3年後再犯」之情形，依法自應由檢察
    官裁量是否向法院聲請裁定觀察、勒戒，抑或由檢察官逕為
    附命完成戒癮治療之緩起訴處分，惟無論如何，均不得對被
    告追訴處罰，業見前述，從而原審對檢察官之起訴諭知不受
    理判決，於法自無不合。而上揭「3年後再犯」之意涵，現
    為最高法院大法庭109年度台上大字第3826號裁定所採見解
    ，業已改變最高法院95年度第7次及97年度第5次刑事庭會議
    為統一法律見解所採之決議意旨，檢察官上訴意旨仍徒以先
    前實務見解，指摘原判決有所違誤，自有誤會。本件原判決
    已就何謂「3年後再犯」詳加說明，其所採見解允無不當，
    檢察官上訴意旨猶以立法說明或先前實務所採意見為由，指
    摘原判決就此之認定有所違誤，自無足取。
　㈢準此，檢察官徒執前詞提起上訴，並非可採，其上訴為無理
    由，爰不經言詞辯論，駁回其上訴。
據上論斷，應依刑事訴訟法第368條、第372條，判決如主文。
中　　華　　民　　國　　109 　年　　12　　月　　22　　日
                  刑事第二十五庭審判長法　官  邱滋杉
                                      法　官  文家倩
                                      法　官  黃翰義
以上正本證明與原本無異。
不得上訴。
                                      書記官  邱鈺婷
中　　華　　民　　國　　109 　年　　12　　月　　28　　日